【裁判字號】    99,交聲,917
【裁判日期】    990831
【裁判案由】    違反道路交通管理處罰條例聲明異議
【裁判全文】
臺灣士林地方法院交通事件裁定         99年度交聲字第917號
原處分機關  臺北市交通事件裁決所
異  議  人  甲○○
即受處分人
上列受處分人因違反道路交通管理處罰條例案件，對於臺北市交
通事件裁決所於民國99年8 月3 日所為之處分（原處分案號：北
市裁罰字第裁22-AEY036338號）聲明異議，本院裁定如下：
    主  文
原處分撤銷。
甲○○汽車駕駛人，駕駛汽車經測試檢定酒精濃度超過規定標準
，處罰鍰新臺幣貳萬陸仟伍佰元，並應吊扣自用小客車駕駛執照
拾貳個月，及接受道路交通安全講習。
    理  由
一、按汽車駕駛人，飲用酒類後其吐氣所含酒精濃度超過每公升
    0.25毫克以上者，不得駕車，道路交通安全規則第114 條第
    2 款定有明文；次按汽車駕駛人，駕駛汽車經測試檢定酒精
    濃度超過規定標準者，處新臺幣（下同）15,000元以上60,0
    00元以下罰鍰，並當場移置保管該汽車及吊扣其駕駛執照1
    年，道路交通管理處罰條例第35條第1 項第1 項定有明文。
    前項汽車駕駛人，經裁判確定處以罰金低於本條例第92條第
    3 項（第92條第3 項於民國96年11月1 日修正施行後業已調
    列同條第4 項）所訂最低罰鍰基準規定者，應依本條例裁決
    繳納不足最低罰鍰之部分，並應接受道路交通安全講習，95
    年7 月1 日修正施行後道路交通管理處罰條例第24條第1 項
    第2 款、第35條第1 項第1 款、第8 項復有明文。
二、原處分意旨略以：異議人即受處分人甲○○於98年6 月17日
    22時30分許，駕駛車牌號碼7897-RH 號自用一般小客車，行
    經臺北市○○區○○路與辛亥路口處，為警攔查並施以酒測
    ，經測得其吐氣所含酒精濃度達每公升0.68毫克，已逾規定
    不得駕駛車輛之濃度標準，乃依法掣單舉發違規，爰依道路
    交通管理處罰條例第35條第1 項第1 款等規定，裁處受處分
    人罰鍰49,500元，及吊扣駕駛執照12個月，並應參加道路交
    通安全講習。
三、聲明異議意旨略以：受處分人前因上開酒後駕車之行為，已
    由臺灣臺北地方法院檢察署檢察官為緩起訴處分確定，並依
    檢察官指示向財團法人犯罪被害人保護協會支付23,000元，
    今再收到臺北市交通事件裁決所開立之本件裁決書，裁處罰
    鍰49,500元，爰依法聲明異議，請求撤銷罰鍰等語。
四、經查：
  (一)受處分人於前揭時間、地點，駕駛上開車輛，經警攔查，並
    測得吐氣所含酒精濃度達每公升0.68毫克，已逾規定不得駕
    駛車輛之酒精濃度標準，依法掣單舉發；而受處分人因同一
    酒後駕車之行為，同時觸犯刑法第185 條之3 之公共危險罪
    ，亦經移送臺灣臺北地方法院檢察署檢察官偵辦，經該署檢
    察官於98年8 月3 日以98年度偵字第15312 號為緩起訴處分
    確定，緩起訴期間為1 年（98年8 月3 日至99年8 月2 日）
    ，受處分人並依檢察官指示於緩起訴處分確定後3 個月內，
    向犯罪被害人保護協會臺北分會支付23,000元等情，業經受
    處分人自陳在卷，復有酒精濃度測定單、臺北市政府警察局
    北市警交字第AEY036338 號舉發違反道路交通管理事件通知
    單、臺灣臺北地方法院檢察署檢察官98年度偵字第15312 號
    緩起訴處分書、財團法人犯罪被害人保護協會臺灣臺北分會
    收據及臺灣高等法院被告前案紀錄表附卷可參（見本院卷第
    6 至8 、12、13、15頁），應堪認定。
  (二)按道路交通管理處罰條例所規定之罰責本質上係屬行政罰，
    此由該條例中就交通違規行為所定法律效果包括罰鍰、記點
    、吊扣證照等行政罰觀之甚明（參照行政罰法第1 條、第2
    條將罰鍰、吊扣證照處分均定為行政罰），是違反道路交通
    管理處罰條例之裁罰事件，自有行政罰法之適用。再按，94
    年2 月5 日公布，95年2 月5 日施行之行政罰法第26條規定
    ：「一行為同時觸犯刑事法律及違反行政法上義務規定者，
    依刑事法律處罰之。但其行為應處以其他種類行政罰或得沒
    入之物而未經法院宣告沒收者，亦得裁處之。前項行為如經
    不起訴處分或為無罪、免訴、不受理、不付審理之裁判確定
    者，得依違反行政法上義務規定裁處之。」，其所揭示之所
    謂「一事不二罰」原則，探究其立法目的，無非以一行為同
    時觸犯刑事法律及違反行政法上義務規定時，由於刑罰與行
    政罰同屬不法行為之制裁，而刑罰之懲罰作用較強，依刑事
    法律處罰即足資警惕，實無一事二罰再處行政罰之必要，但
    罰鍰以外之沒入或其他種類行政罰，因兼具維護公共秩序之
    作用，為達行政目的，行政機關仍得併予裁處。又此所稱「
    其他種類行政罰」，係指違反行政法上之義務應受「裁罰性
    」之「不利處分」而言，依行政罰法第2 條規定，應包括限
    制或禁止行為之吊扣駕駛執照12個月處分及警告性之講習處
    分在內。至於刑事訴訟法第253 條之1 所指之緩起訴處分，
    係介於起訴與微罪職權不起訴間之緩衝設計，而在內容及要
    件上與依刑事訴訟法第252 條所為之不起訴處分均有所不同
    ，又檢察官對被告為緩起訴處分時，依刑事訴訟法第253 條
    之2 第1 項規定對被告所為之指示及課予之負擔，雖非刑罰
    ，但對被告迭有財產減少及自由受限之影響，性質上可謂刑
    事處分，且緩起訴制度雖以特別預防為優先考量，但在具體
    個案決定上，實亦達到一般預防的作用及報應理念，基於一
    行為不二罰原則，受處分人既已就其行為受到刑事處分，自
    不應因同一行為再受到國家的處罰（臺灣高等法院暨所屬法
    院96年法律座談會刑事類提案第36號研討結果參照）。又緩
    起訴處分確定後雖有使被告免於刑事訴追之效果，與不起訴
    處分之效果相同，但觀諸刑事訴訟法第253 條之1 第1 項係
    於91年2 月8 日增訂，行政罰法則於94年2 月5 日公布，制
    定在後之行政罰法第26條第2 項僅臚列「不起訴處分或無罪
    、免訴、不受理、不付審理之裁判確定者」，得依違反行政
    法上義務規定裁處之，並未將「緩起訴處分」此一要件納入
    規範，則此立法意旨應係立法者有意排除，而非法律漏洞。
    故檢察官為緩起訴處分時如已對異議人課予指示及負擔，應
    視為異議人已依刑事法律受到處罰，則於緩起訴處分確定後
    ，除法律另有特別規定外，自不得再處以行政罰鍰。從而，
    汽車駕駛人之酒後駕車行為，經測試檢定酒精濃度超過規定
    標準時，其既違反道路交通管理處罰條例第35條第1 項第1
    款所定之行政法上義務，同時又觸犯刑法第185 條之3 公共
    危險罪之刑事法律，則道路交通主管處罰機關依上開行政罰
    法第26條第1 項但書規定，得對受處分人處以其他種類行政
    罰之情形外，關於罰鍰部分，則應依行政罰法第26條及道路
    交通管理處罰條例第10條規定先行移送地方法院檢察署處理
    ，移送後除有行政罰法第26條第2 項所定不起訴等事由及其
    他法律另有規定（詳後述），得依違反行政法上義務規定另
    行裁處者外，即不得再依道路交通管理處罰條例第35條第1
    項第1 款規定，裁處受處分人罰鍰之行政罰。查受處分人以
    同一酒後駕車之行為，同時觸犯道路交通管理處罰條例第35
    條第1 項第1 款及刑法第185 條之3 之公共危險罪之規定，
    其犯公共危險罪部分業經臺灣臺北地方法院檢察署檢察官緩
    起訴處分確定，受處分人亦依檢察官指示支付23,000元，已
    如前所述，經核此緩起訴處分附加條件之履行固非刑法所定
    刑罰之種類，然已對受處分人名譽、心理產生相當制約並影
    響被告之財產權等權益，應可實質該當行政罰法第26條第1
    項之「依刑事法律」之刑事處分規定甚明。是以，揆諸前揭
    說明，受處分人既因同一酒後駕車行為同時觸犯刑法及違反
    行政法上義務，其中刑事部分已經檢察官為緩起訴處分確定
    ，受處分人復已履行緩起訴義務，向犯罪被害人保護協會臺
    北分會支付金錢，則原處分機關依道路交通管理處罰條例第
    35條第1 項第1 款規定，對受處分人上開酒後駕車之違規行
    為予以裁罰時，就受處分人違反行政法上義務而受罰鍰49,5
    00元部分，除非另有法律特別規定，否則依行政罰法第26條
    第1 項前段規定，即不得再依上揭道路交通管理處罰條例等
    規定裁罰之。
  (三)又依道路交通管理處罰條例第35條第8 項之規定，違反道路
    交通管理處罰條例之酒後駕車行為人，如其因同一行為所受
    之罰金刑事處分低於主管機關依該條例第92條第3 項所定之
    最低罰鍰基準規定（指道路交通管理事件統一裁罰基準表）
    時，交通裁罰機關仍得裁處該行為人不足部分之罰鍰。查本
    件受處分人於酒後違規駕駛汽車時，其吐氣所含酒精濃度已
    超過每公升0.55毫克，依違反道路交通管理事件統一裁罰基
    準表之規定，其最低罰鍰為49,500元，受處分人依檢察官緩
    起訴處分支付23,000元予犯罪被害人保護協會臺北分會後，
    仍有不足，自應就差額部分即26,500元予以裁罰（至受處分
    人業於98年8 月5 日繳納部分之罰鍰5,000 元乙節，為裁決
    書上詳載，應於其後執行罰鍰之繳納時予以扣除，亦附此說
    明）。
五、綜上所述，受處分人確有酒後駕駛車輛，且吐氣所含酒精濃
    度已超過每公升0.55毫克之違規行為，業經臺灣臺北地方法
    院檢察署檢察官為緩起訴處分，並已支付23,000元予犯罪被
    害人保護協會臺北分會確定在案，是原處分機關就同一行為
    裁處受處分人罰鍰49,500元之行政裁罰部分，即有未洽。從
    而，受處分人之異議為有理由，自應由本院撤銷原處分，並
    另依道路交通管理處罰條例第35條第8 項諭知如主文第二項
    所示，以資適法。
據上論斷，應依道路交通案件處理辦法第20條前段，裁定如主文
。
中    華    民    國    99    年    8     月    31    日
                  交通法庭法  官  黎惠萍
以上正本證明與原本無異
如不服本裁定應於送達後5日內向本院提出抗告狀
                          書記官  林志忠
中    華    民    國    99    年    8     月    31    日

司法院資訊處製作；財團法人民間司法改革基金會備份。
